ACORDAO-COMPLETO-2548097

ACÓRDÃO 1280/2023 ATA 3/2023 - PRIMEIRA CÂMARA

VISTOS, relatados e discutidos estes autos de tomada de contas especial instaurada pelo Fundo Nacional de Desenvolvimento da Educação contra o Antonio Felinto Filho em razão da não comprovação da regular aplicação dos recursos repassados ao município de Croatá/CE, por meio do Programa Nacional de Apoio ao Transporte Escolar, no exercício de 2014.
ACORDAM os ministros do Tribunal de Contas da União, reunidos em sessão da 1ª Câmara, diante das razões expostas pelo relator e com fundamento no art. 1º, I, da Lei 8.443/1992 c/c o art. 169, V, do RI/TCU, em:
9.1. considerar revel o responsável Antonio Felinto Filho, para todos os efeitos, dando-se prosseguimento ao processo, com base no art. 12, § 3º, da Lei 8.443/1992;
9.2. acolher parcialmente as alegações de defesa apresentadas pela empresa BT Locação e Limpeza Eireli;
9.3. julgar irregulares, nos termos dos arts. 1º, I, e 16, III, "a" e "c", da Lei 8.443/1992 c/c os arts. 19 e 23, III, da mesma lei, as contas de Antonio Felinto Filho, condenando-o, solidariamente com a empresa BT Locação e Limpeza Eireli, ao pagamento da importância de R$ 92.239,18 (noventa e dois mil, duzentos e trinta e nove reais e dezoito centavos) , atualizada monetariamente e acrescida dos juros de mora, calculada a partir de 23/12/2014 até a data da efetiva quitação do débito, fixando-lhe o prazo de 15 (quinze) dias, a contar da notificação, para que comprove, perante o Tribunal, o recolhimento da referida quantia aos cofres do Fundo Nacional de Desenvolvimento da Educação, nos termos do art. 23, III, "a", da citada lei c/c o art. 214, III, "a", do RI/TCU;  
9.4. aplicar a Antonio Felinto Filho e à empresa BT Locação e Limpeza Eireli, individualmente, a multa prevista no art. 57 da Lei 8.443/1992 c/c o art. 267 do RI/TCU, no valor de R$ 15.000,00 (quinze mil reais) , fixando-lhe o prazo de 15 (quinze) dias, a contar da notificação, para que comprove, perante este Tribunal (art. 214, III, "a", do RI/TCU) , o recolhimento da dívida aos cofres do Tesouro Nacional, atualizada monetariamente desde a data deste acórdão até a do efetivo recolhimento, se pagas após o vencimento, na forma da legislação em vigor;
9.5. autorizar, desde logo, a cobrança judicial da dívida, caso não atendidas as notificações, na forma do disposto no art. 28, II, da Lei 8.443/1992;
9.6. autorizar, desde logo, se requerido, com fundamento no art. 26 da Lei 8.443/1992 c/c o art. 217, §§ 1º e 2º, do RI/TCU, o parcelamento da dívida em até 36 parcelas, incidindo, sobre cada parcela, corrigida monetariamente, os correspondentes acréscimos legais, fixando-lhe o prazo de 15 (quinze) dias, a contar do recebimento da notificação, para comprovar, perante o Tribunal, o recolhimento da primeira parcela, e de 30 (trinta) dias, a contar da parcela anterior, para comprovar o recolhimento das demais parcelas, devendo incidir, sobre cada valor mensal, atualizado monetariamente, os juros de mora devidos, no caso do débito, na forma prevista na legislação em vigor, alertando o responsável de que a falta de comprovação do pagamento de qualquer parcela importará o vencimento antecipado do saldo devedor, nos termos do § 2º do art. 217 do Regimento Interno deste Tribunal;
9.7. encaminhar cópia desta deliberação à Procuradoria da República no Estado do Ceará, em cumprimento ao disposto no § 3º do art. 16 da Lei 8.443/1992;
9.8. enviar cópia deste acórdão ao Fundo Nacional de Desenvolvimento da Educação e ao responsável; e
9.9. informar aos interessados que o inteiro teor da presente deliberação estará disponível para consulta no dia seguinte à sua oficialização, no endereço www.tcu.gov.br/acordaos.

TOMADA DE CONTAS ESPECIAL. Não comprovação da regular aplicação de recursos destinados ao Programa Nacional de Apoio ao Transporte Escolar (Pnate).

Primeira Câmara

Município de Croatá/CE.

3. Interessados/Responsáveis:
3.1. Interessado: Fundo Nacional de Desenvolvimento da Educação (00.378.257/0001-81).
3.2. Responsáveis: Antonio Felinto Filho (XXX.172.267-XX); BT Locação e Limpeza Eireli (07.387.011/0001-15).

13.1. Ministros presentes: Benjamin Zymler (na Presidência) e Jorge Oliveira.
13.2. Ministros-Substitutos convocados: Augusto Sherman Cavalcanti e Weder de Oliveira (Relator).

WEDER DE OLIVEIRA

Trata-se de tomada de contas especial instaurada pelo Fundo Nacional de Desenvolvimento da Educação contra Antonio Felinto Filho em razão da não comprovação da regular aplicação dos recursos repassados ao município de Croatá/CE, por meio do Programa Nacional de Apoio ao Transporte Escolar (Pnate) , no exercício de 2014.
Transcrevo a instrução da Secretaria de Controle Externo de Tomada de Contas Especial (SecexTCE) [footnoteRef:2]: [2:  Peça 53.] 
"INTRODUÇÃO
Cuidam os autos de tomada de contas especial instaurada pelo Fundo Nacional de Desenvolvimento da Educação, em desfavor, inicialmente, de Antonio Felinto Filho (CPF: XXX.172.267-XX) , em razão de não comprovação da regular aplicação dos recursos repassados pela União dos recursos recebidos por força do Programa Nacional de Apoio ao Transporte Escolar (Pnate) , no exercício de 2014.
Embora a empresa BT Locação e Limpeza Eireli não tenha sido arrolada na fase interna do processo, considera-se aplicável a sua responsabilização com base no art. 16, § 2º, alínea 'b' da Lei 8.443/92, que prevê:
Art. 16. As contas serão julgadas:
 (...) 
III - irregulares, quando comprovada qualquer das seguintes ocorrências:
 (...) 
c) dano ao Erário decorrente de ato de gestão ilegítimo ao antieconômico;
d) desfalque ou desvio de dinheiros, bens ou valores públicos.
 (...) 
§ 2° Nas hipóteses do inciso III, alíneas c e d deste artigo, o Tribunal, ao julgar irregulares as contas, fixará a responsabilidade solidária:
 (...) 
b) do terceiro que, como contratante ou parte interessada na prática do mesmo ato, de qualquer modo haja concorrido para o cometimento do dano apurado.
HISTÓRICO
Em 13/4/2020, com fundamento na IN/TCU 71/2012, alterada pela IN/TCU 76/2016 e DN/TCU 155/2016, o dirigente do Fundo Nacional de Desenvolvimento da Educação autorizou a instauração da tomada de contas especial (peça 1) . O processo foi registrado no sistema e-TCE com o número 1226/2020.
Os recursos repassados por FNDE ao município de Croatá - CE, no âmbito do Programa Nacional de Apoio ao Transporte Escolar (Pnate) - exercício 2014, totalizaram R$ 217.296,08 (peça 3) .
O fundamento para a instauração da Tomada de Contas Especial, conforme consignado na matriz de responsabilização elaborada pelo tomador de contas, foi a constatação da seguinte irregularidade:
Irregularidades na execução dos recursos: Subcontratação total do contrato de transporte escolar da rede de ensino do Município de Croatá e Inconsistências nas quilometragens percorridas, ocasionando no Exercício 2014, um superfaturamento de R$ 58.000,00.
6.	Cabe ressaltar que a descrição da irregularidade pelo órgão tomador deixa margem para dúvida a respeito do efetivo valor do débito apurado, sendo este constituído pelas seguintes parcelas conforme consta do Relatório de TCE (R$ 125.009,97 referentes à subcontratação total realizada e R$ 58.000,00 referentes à inconsistência de quilometragens apuradas nos trechos percorridos) .
7.	O responsável arrolado na fase interna foi devidamente comunicado e, diante da ausência de justificativas suficientes para elidir a irregularidade e da não devolução dos recursos, instaurou-se a tomada de contas especial.
8.	No relatório (peça 22) , o tomador de contas concluiu que o prejuízo importaria no valor original de R$ 183.009,97, imputando-se a responsabilidade a Antonio Felinto Filho, Prefeito Municipal, no período de 1/1/2013 a 31/12/2016, na condição de gestor dos recursos.
9.	Em 29/9/2020, a Controladoria-Geral da União emitiu o relatório de auditoria (peça 26) , em concordância com o relatório do tomador de contas. O certificado de auditoria e o parecer do dirigente do órgão de controle interno concluíram pela irregularidade das presentes contas (peças 27 e 28) .
10.	 Em 14/10/2020, o ministro responsável pela área atestou haver tomado conhecimento das conclusões contidas no relatório e certificado de auditoria, bem como do parecer conclusivo do dirigente do órgão de controle interno, manifestando-se pela irregularidade das contas, e determinou o encaminhamento do processo ao Tribunal de Contas da União (peça 29) .
11.	 No exame técnico realizado na instrução anterior (peça 33) , verificou-se que Antonio Felinto Filho (CPF: XXX.172.267-XX) e B T Locação e Limpeza Eireli (CNPJ: 07.387.011/0001-15) eram os responsáveis pela gestão (ex-gestor) e execução (empresa contratada) dos recursos federais recebidos à conta do Programa Nacional de Apoio ao Transporte Escolar (Pnate) - exercício 2014, tendo o prazo final para apresentação da prestação de contas expirado em 28/2/2015.
12.	 Apesar de o tomador de contas não haver incluído B T Locação e Limpeza Eireli como responsável neste processo, após análise realizada sobre a documentação acostada aos autos, concluiu-se que sua responsabilidade deveria ser incluída, uma vez que houve evidências de que tenha tido participação nas irregularidades aqui verificadas.
13.	 Verificou-se que foi dada oportunidade de defesa ao Sr. Antonio Felinto Filho na fase interna, em obediência aos princípios constitucionais que asseguram o direito ao contraditório e à ampla defesa (art. 5º, inciso LV, da Constituição Federal) , conforme detalhado no item 'Análise dos Pressupostos de Procedibilidade da IN/TCU 71/2012', subitem '	Prejuízo ao Contraditório e Ampla Defesa'.
14.	 Entretanto, o responsável não apresentou justificativas para elidir as irregularidades e não recolheu o montante devido aos cofres do Fundo Nacional de Desenvolvimento da Educação, razão pela qual sua responsabilidade foi mantida. 
15.	 Quanto à empresa BT Locação e Limpeza Eireli., embora não tenha sido notificada na fase interna, como já abordado na instrução anterior, não há óbice quanto ao seu chamamento na fase externa do processo, considerando, sobretudo, não ter havido o transcurso de mais de dez anos desde o fato gerador para fins de notificação do responsável (art. 6º, inciso II, c/c art. 19 da IN/TCU 71/2012, modificada pela IN/TCU 76/2016) , acerca da avaliação de viabilidade do exercício do contraditório e ampla defesa.
 Conforme analisado pela CGU por meio de seu Relatório de Fiscalização acostado aos autos, observou-se a realização de subcontratação total do objeto, aditivado para o exercício de 2014, conforme transcrito abaixo:
Peça 13, p. 20
Da subcontratação
Pelos controles apresentados pela Prefeitura Municipal de Croatá para os períodos citados, verificou-se que nenhum dos veículos utilizados para as 37 (trinta e sete) rotas pertenciam à empresa contratada, caracterizando subcontratação total da frota. Observou-se ainda que os veículos são de propriedade de motoristas com residência na sede do Município ou na localidade/sítio pertencente à rota.
Não obstante a Cláusula Décima Primeira prever a subcontratação, consoante disposto na Lei n.º 8.666/93, art. 72 combinado com o artigo 78, inciso VI, é vedado ao contratado subcontratar total os serviços, sendo isto motivo para a rescisão contratual. 
Nesse sentido já deliberou o TCU, na Decisão nº 420/2002 - Plenário, que é ilegal e inconstitucional a subcontratação total, por contrariar os princípios constitucionais da moralidade e da eficiência (art. 37, caput, da Constituição Federal) , o princípio da supremacia do interesse público, o dever geral de licitar (art. 37, XXI, da Constituição) e os art. 2.º, 72 e 78, inciso VI, da Lei 8.666/93. 
Dessa forma, mesmo havendo licitação, como na presente constatação, a subcontratação total é uma forma de fugir do dever de licitar, pois, quem de fato realiza os serviços é um terceiro, alheio ao contrato administrativo.
Peça 13, p. 23
Vale destacar também que a diferença de preços apontada acima, entre o preço pago pela Prefeitura ao Contratado e deste para o Subcontratado, caracteriza a ocorrência de superfaturamento e consequente prejuízo ao Erário, decorrentes da prestação de serviços com nível de qualidade muito inferior ao exigido no Edital de licitação, identificada por meio de inspeção física aplicada aos veículos utilizados na atividade contratada, conforme minudentemente descrito em registro específico e independente deste relatório. A esse respeito cabem destacar os Acórdão 983/2012-TCU-Plenário, nº 2207/2012-1ª Câmara e nº 4270/2012-1ª Câmara.
 Assim, tendo em vista a realização da subcontratação total indevida, foi calculado o débito correspondente consubstanciado no Relatório de fiscalização da CGU (peça 13, p. 19) , sintetizada no Parecer Financeiro 54/2020 (peça 15) , cuja apuração consiste na seguinte metodologia:
	Valor pago a contratada total em reais (A) 
	Valor pago a subcontratados total e reais (B) 
	Diferença apurada em reais
	Percentual apurado aproximado (B) / (A) 

	1.061.660,00
	611.000,00
	450.660,00
	57 %

 Portanto, com base no percentual calculado, aplicou-se sobre o valor efetivamente repassado de R$ 217.296,08, chegando-se ao montante de R$ 125.009,97, correspondente ao débito atribuído aos responsáveis pela irregularidade constatada.
19.	  Já quanto às inconsistências nas quilometragens percorridas, conforme consta do Relatório de Fiscalização supracitado, em inspeção efetuada, foram avaliadas três rotas executadas por terceirizados, tendo sido constatado que a quilometragem percorrida foi inferior à contratada, conforme tabela sintetizada a seguir (peça 13, p. 27-28) :
	Rota
	Km/Dia Contrato (A) 
	Distância Aferida Km/Dia (B) 
	Diferença (A-B) 
	Valor unitário Km em reais
	Valor total em reais (*) 

	10
	48
	22
	26
	2,5
	13.000,00

	12
	84
	32
	52
	2,5
	26.000,00

	31
	48
	10
	38
	2,5
	19.000,00

	Total
					58.000,00

*Considerando os 200 dias letivos de aulas com base em 2013 e aplicados ao exercício de 2014.
20.	 Restou demonstrado que o gestor não dispunha de controles adequados quanto à quilometragem percorrida pelos veículos de transporte escolar, representando, com isso, efetivo prejuízo ao erário tendo pago mais do que o que foi efetivamente percorrido nas rotas destacadas.
21.	 Em casos dessa natureza, ou seja, quando há o envolvimento de empresas no débito, a jurisprudência do TCU é no sentido de que, na parcela solidária do prejuízo, devem ser utilizadas, para ambos os responsáveis (gestor público e a firma) , as datas referentes ao efetivo pagamento da sociedade empresária. Precedentes (Jurisprudência Selecionada) :
Acórdão 551/2018-TCU-Segunda Câmara (relator ministro Aroldo Cedraz) 
'Na hipótese de débito que envolva a responsabilização solidária de terceiros contratados para execução de objeto conveniado, a atualização monetária e a incidência de juros sobre o valor histórico do dano ao erário devem ser consideradas a partir das datas em que foram feitos os pagamentos à contratada, e não do recebimento dos recursos pelo convenente.'
Acórdão 6774/2011-TCU-Segunda Câmara (relator ministro-substituto André Luís de Carvalho) 
'Existindo responsabilidade solidária entre o gestor do órgão convenente e a empresa executora do objeto, deve ser considerada para efeito de atualização do valor do débito, para ambos os responsáveis, a data dos pagamentos efetivados à contratada.'
22.	 Foi abordado na instrução anterior que o órgão tomador considerou a data da ocorrência como sendo 23/12/2014, que representa o último pagamento feito à empresa contratada. Esta unidade técnica entendeu que tal data seria adequada, tendo em vista que as datas de pagamento se encontram pulverizadas conforme a Relação de Pagamentos anexada aos autos, além de não corresponderem, em sua totalidade, ao valor do repasse realizado (peça 9) , apresentando uma pequena diferença.
23. Ademais, adotou-se uma metodologia específica para fins de cálculo dos débitos apurados, com base no percentual relativo à diferença existente entre o valor pago contratado e o valor pago subcontratado, no caso da subcontratação total verificada. Desse modo, considerou-se cabível aplicar a data do último pagamento realizado à empresa, como sendo o fato gerador do débito solidário e individual apurados, não representando prejuízo aos responsáveis, haja vista o valor do dano ao erário atualizado ser menor.
24.	 Além destas constatações, foi abordado, no Relatório de Fiscalização, que os condutores apresentaram documentação irregular (peça 13, p. 32) , bem como foram utilizados veículos inadequados ao transporte dos alunos da rede escolar (peça 13, p. 34-37) , em péssimo estado de conservação, vindo a comprometer o conforto e segurança dos estudantes (peça 13, p. 35-37) . Nesse ponto, abordou-se que a responsabilidade do ex-Prefeito pelo uso de veículos inadequados no âmbito do Pnate engloba a totalidade do débito ora perquirido, ou seja, para além de responder solidariamente com a empresa contratada pelas irregularidades consubstanciadas em sobrepreço e superdimensionamento de rotas, o ex-chefe do Executivo também responde por ter possibilitado a prestação do serviço de transporte em condições de extrema precariedade, o que impede a conclusão do atingimento do objeto contratado (Acórdão 7911/2021-TCU-Primeira Câmara, Relator Benjamin Zymler; Acórdão 3002/2021-TCU-Segunda Câmara, Relator Marcos Bemquerer; 5358/2021-1ª C, Relator Augusto Sherman) .
25.	 Portanto, o débito atribuído individualmente ao Sr. Antonio Felinto Filho corresponde à diferença entre o valor total repassado (R$ 217.296,08) e o débito atribuído solidariamente ao responsável acima e à empresa contratada (R$ 125.009,97 + R$ 58.000,00) , resultando em R$ 34.286,11.
26.	 Assim sendo, a proposta de encaminhamento consistiu na realização de citação dos responsáveis consubstanciada nas seguintes irregularidades (peça 33, p. 6-8) :
32.1 	Irregularidade 1: Pagamento de remuneração indevida pela mera intermediação de serviços decorrentes de subcontratação total ilegal, verificado no pagamento de valores bem superiores à empresa contratada em relação àqueles pagos por esta aos particulares, que efetivamente prestaram os serviços de transporte escolar na rede de ensino do município de Croatá.
32.1.1.	Fundamentação para o encaminhamento:
32.1.2.	Evidências da irregularidade: documentos técnicos presentes nas peças 13 e 15.
32.1.3.	Normas infringidas: Resolução CD/FNDE nº 12, de 17 de março de 2011, e alterações posteriores, observando-se o disposto nas regras Portaria FNDE nº 548, de 10 de setembro de 2018.
32.1.4.	Débitos relacionados aos responsáveis Antonio Felinto Filho (CPF: XXX.172.267-XX) e B T Locação e Limpeza Eireli (CNPJ: 07.387.011/0001-15) :
	Data de ocorrência
	Valor histórico (R$) 

	23/12/2014
	125.009,97

                   Valor atualizado do débito (sem juros) em 7/7/2021: R$ 178.101,70.32.1.5.	Cofre credor: Fundo Nacional de Desenvolvimento da Educação.
32.1.6.	Responsável: B T Locação e Limpeza Eireli (CNPJ: 07.387.011/0001-15) .
32.1.6.1.	Conduta: receber remuneração indevida pela intermediação de serviços decorrentes de subcontratação total ilegal, verificado no recebimento de valores bem superiores em relação àqueles pagos aos particulares que efetivamente prestaram os serviços de transporte escolar na rede de ensino do município de Croatá.
32.1.6.2.	Nexo de causalidade: o recebimento indevido pela intermediação de serviços decorrentes de subcontratação total ilegal, verificado no recebimento de valores bem superiores em relação àqueles pagos aos particulares que efetivamente prestaram os serviços de transporte escolar na rede de ensino do município de Croatá, gerou prejuízo ao erário.
32.1.6.3.	Culpabilidade: Não se aplica à pessoa jurídica.
32.1.7.	Responsável: Antonio Felinto Filho (CPF: XXX.172.267-XX) .
32.1.7.1	Conduta: permitir o pagamento de remuneração indevida pela intermediação de serviços decorrentes de subcontratação total ilegal, verificado no pagamento de valores bem superiores em relação àqueles pagos aos particulares que efetivamente prestaram os serviços de transporte escolar na rede de ensino do município de Croatá.
32.1.7.2.	Nexo de causalidade: o pagamento indevido pela intermediação de serviços decorrentes de subcontratação total ilegal, verificado no pagamento de valores bem superiores em relação àqueles pagos aos particulares que efetivamente prestaram os serviços de transporte escolar na rede de ensino do município de Croatá, gerou prejuízo ao erário.
32.1.7.3.	Culpabilidade: Não há excludentes de ilicitude, culpabilidade e punibilidade, sendo razoável supor que o responsável tinha consciência, como gestor, de que o pagamento de remuneração indevida pela intermediação de serviços decorrentes de subcontratação total ilegal, verificado no pagamento de valores bem superiores em relação àqueles pagos aos particulares que efetivamente prestaram os serviços de transporte escolar na rede de ensino do município de Croatá gerou prejuízo ao erário.
32.1.8.	Encaminhamento: citação.
32.2.	 Irregularidade 2: Inconsistências verificadas nas quilometragens percorridas, consubstanciadas no pagamento de remuneração, a maior, pelas quilometragens contratadas em relação às efetivamente efetuadas, na prestação dos serviços de transporte escolar na rede de ensino do município de Croatá.  
32.2.1.	Fundamentação para o encaminhamento:
32.2.2.	Evidências da irregularidade: documentos técnicos presentes nas peças 13 e 15.
32.2.3.	Normas infringidas: Resolução CD/FNDE nº 12, de 17 de março de 2011, e alterações posteriores, observando-se o disposto nas regras Portaria FNDE nº 548, de 10 de setembro de 2018.
32.2.4.	Débitos relacionados aos responsáveis Antonio Felinto Filho (CPF: XXX.172.267-XX) e B T Locação e Limpeza Eireli (CNPJ: 07.387.011/0001-15) :
	Data de ocorrência
	Valor histórico (R$) 

	23/12/2014
	58.000,00

	Valor atualizado do débito (sem juros) em 5/7/2021: R$ 82.632,60.
32.2.5.	Cofre credor: Fundo Nacional de Desenvolvimento da Educação.
32.2.6.	Responsável: B T Locação e Limpeza Eireli (CNPJ: 07.387.011/0001-15) .
32.2.6.1.	Conduta: receber remuneração, a maior, pelas quilometragens contratadas em relação às efetivamente efetuadas, na prestação dos serviços de transporte escolar na rede de ensino do município de Croatá.
32.2.6.2.	Nexo de causalidade: o recebimento de remuneração, a maior, pelas quilometragens contratadas em relação às efetivamente efetuadas, na prestação dos serviços de transporte escolar na rede de ensino do município de Croatá, gerou prejuízo ao erário.
32.2.6.3.	Culpabilidade: Não se aplica à pessoa jurídica.
32.2.7.	Responsável: Antonio Felinto Filho (CPF: XXX.172.267-XX) .
32.2.7.1	Conduta: permitir o pagamento de remuneração, a maior, pelas quilometragens contratadas em relação às efetivamente efetuadas, na prestação dos serviços de transporte escolar na rede de ensino do município de Croatá.
32.2.7.2.	Nexo de causalidade: o pagamento de remuneração, a maior, pelas quilometragens contratadas em relação às efetivamente efetuadas, na prestação dos serviços de transporte escolar na rede de ensino do município de Croatá, gerou prejuízo ao erário.
32.2.7.3.	Culpabilidade: Não há excludentes de ilicitude, culpabilidade e punibilidade, sendo razoável supor que o responsável tinha consciência, como gestor, de que o pagamento de remuneração, a maior, pelas quilometragens contratadas em relação às efetivamente efetuadas, na prestação dos serviços de transporte escolar na rede de ensino do município de Croatá, gerou prejuízo ao erário.
32.2.8.	Encaminhamento: citação.
32.3	 Irregularidade 3: utilização de veículos inadequados e em péssimo estado de conservação para o transporte de alunos da rede pública de ensino, com recursos repassados por conta do PNATE.
32.3.1.	Fundamentação para o encaminhamento:
32.3.2.	Evidências da irregularidade: documentos técnicos presentes nas peças 13 e 15.
32.3.3.	Normas infringidas: Resolução FNDE/CD nº 2, de 18/1/2012 e Lei nº 9.503/1997, arts. 136 e 138.
32.3.4.	Débito relacionado ao responsável Antonio Felinto Filho (CPF: XXX.172.267-XX) :
	Data de ocorrência
	Valor histórico (R$) 

	23/12/2014
	34.286,11

  Valor atualizado do débito (sem juros) em 5/7/2021: R$ 48.847,4232.3.5.	Cofre credor: Fundo Nacional de Desenvolvimento da Educação.
32.3.6.	Responsável: Antonio Felinto Filho (CPF: XXX.172.267-XX) .
32.3.6.1.	Conduta: permitir a utilização de veículos inadequados e em péssimo estado de conservação para o transporte de alunos da rede pública de ensino, com recursos repassados pelo Pnate.
32.3.6.2.	Nexo de causalidade: A permissão da utilização de veículos inadequados e em péssimo estado de conservação para o transporte de alunos da rede pública de ensino do município de Croatá, com recursos repassados pelo Pnate, impediu a conclusão do atingimento do objetivo preconizado pelo Programa, gerando, com isso, prejuízo ao erário.
32.3.6.3.	Culpabilidade: Não há excludentes de ilicitude, culpabilidade e punibilidade, sendo razoável supor que o responsável tinha consciência, como gestor, de que não deveria permitir a utilização de veículos inadequados e em péssimo estado de conservação para o transporte de alunos da rede pública de ensino do município de Croatá, com recursos repassados pelo Pnate, gerando prejuízo ao erário.
32.3.7.	Encaminhamento: citação.
27.	 Após pronunciamentos favoráveis da Subunidade e Unidade (peças 34-35) , foram enviados os ofícios 43682 e 863/2021-Seproc (peças 38-39) , com a respectiva ciência de comunicação quanto ao Sr. Antonio Felinto Filho (peça 40) . No entanto, quanto à empresa BT Locação e Limpeza Eireli, foram efetuadas tentativas de entrega sem sucesso (peça 41) . Feita pesquisa de endereço da empresa, foram encontrados dois endereços para os quais foram enviados dois novos ofícios, o 1995 e 1996/2022-Seproc (peças 43-44) , com a devida ciência do ofício 1995/2022-TCU/Seproc à peça 45. Quanto ao outro ofício, consta do AR menção a 'endereço insuficiente' (peça 46) . Foi apresentada resposta da empresa BT Locação e Limpeza Eireli conforme consta das peças 50 e 51 e constituído procurador à peça 47. O Sr. Antonio Felinto Filho não apresentou suas alegações de defesa, sendo considerado revel para todos os efeitos processuais.
EXAME TÉCNICO
28.	 Da validade das notificações:
 Preliminarmente, cumpre tecer breves considerações sobre a forma como são realizadas as comunicações processuais no TCU. A esse respeito, destacam-se o art. 179, do Regimento Interno do TCU (Resolução 155, de 4/12/2002) e o art. 4º, inciso III, § 1º, da Resolução TCU 170, de 30 de junho de 2004, in verbis:
Art. 179. A citação, a audiência ou a notificação, bem como a comunicação de diligência, farse-ão:
I - mediante ciência da parte, efetivada por servidor designado, por meio eletrônico, fac-símile, telegrama ou qualquer outra forma, desde que fique confirmada inequivocamente a entrega da comunicação ao destinatário;
II - mediante carta registrada, com aviso de recebimento que comprove a entrega no endereço do destinatário;
III - por edital publicado no Diário Oficial da União, quando o seu destinatário não for localizado
 (...) 
Art. 3º As comunicações serão dirigidas ao responsável, ou ao interessado, ou ao dirigente de órgão ou entidade, ou ao representante legal ou ao procurador constituído nos autos, com poderes expressos no mandato para esse fim, por meio de:
I - correio eletrônico, fac-símile ou telegrama;
II - servidor designado;
III - carta registrada, com aviso de recebimento;
IV - edital publicado no Diário Oficial da União, quando o seu destinatário não for localizado, nas hipóteses em que seja necessário o exercício de defesa.
Art. 4º. Consideram-se entregues as comunicações:
I - efetivadas conforme disposto nos incisos I e II do artigo anterior, mediante confirmação da ciência do destinatário;
II - realizadas na forma prevista no inciso III do artigo anterior, com o retorno do aviso de recebimento, entregue comprovadamente no endereço do destinatário;
III - na data de publicação do edital no Diário Oficial da União, quando realizadas na forma prevista no inciso IV do artigo anterior.
§ 1º O endereço do destinatário deverá ser previamente confirmado mediante consulta aos sistemas disponíveis ao Tribunal ou a outros meios de informação, a qual deverá ser juntada ao respectivo processo.
 (...) 
 Bem se vê, portanto, que a validade da citação via postal não depende de que o aviso de recebimento seja assinado pelo próprio destinatário da comunicação, o que dispensa, no caso em tela, a entrega do AR em 'mãos próprias'. A exigência da norma é no sentido de o Tribunal verificar se a correspondência foi entregue no endereço correto, residindo aqui a necessidade de certeza inequívoca.
 Não é outra a orientação da jurisprudência do TCU, conforme se verifica dos julgados a seguir transcritos:
São válidas as comunicações processuais entregues, mediante carta registrada, no endereço correto do responsável, não havendo necessidade de que o recebimento seja feito por ele próprio (Acórdão 3648/2013-TCU-Segunda Câmara, Relator Min. José Jorge) ;
É prescindível a entrega pessoal das comunicações pelo TCU, razão pela qual não há necessidade de que o aviso de recebimento seja assinado pelo próprio destinatário. Entregandose a correspondência no endereço correto do destinatário, presume-se o recebimento da citação. (Acórdão 1019/2008-TCU-Plenário, Relator Min. Benjamin Zymler) ;
As comunicações do TCU, inclusive as citações, deverão ser realizadas mediante Aviso de Recebimento - AR, via Empresa Brasileira de Correios e Telégrafos, bastando para sua validade que se demonstre que a correspondência foi entregue no endereço correto. (Acórdão 1526/2007-TCU-Plenário, Relator Min. Aroldo Cedraz) .
 A validade do critério de comunicação processual do TCU foi referendada pelo Supremo Tribunal Federal, nos termos do julgamento do MS-AgR 25.816/DF, por meio do qual se afirmou a desnecessidade da ciência pessoal do interessado, entendendo-se suficiente a comprovação da entrega do 'AR' no endereço do destinatário:
Ementa: agravo regimental. Mandado de segurança. Desnecessidade de intimação pessoal das decisões do tribunal de contas da união. art. 179 do regimento interno do TCU. Intimação do ato impugnado por carta registrada, iniciado o prazo do art. 18 da lei nº 1.533/51 da data constante do aviso de recebimento. Decadência reconhecida. Agravo improvido.
O envio de carta registrada com aviso de recebimento está expressamente enumerado entre os meios de comunicação de que dispõe o Tribunal de Contas da União para proceder às suas intimações.
O inciso II do art. 179 do Regimento Interno do TCU é claro ao exigir apenas a comprovação da entrega no endereço do destinatário, bastando o aviso de recebimento simples.
Da revelia do responsável Antonio Felinto Filho
 No caso vertente, a citação do responsável se deu em endereço proveniente da base de CPFs da Receita Federal, em sistema custodiado pelo TCU. A entrega do ofício citatório nesse endereço ficou comprovada, conforme item 40 da instrução.
 Nos processos do TCU, a revelia não leva à presunção de que seriam verdadeiras todas as imputações levantadas contra os responsáveis, diferentemente do que ocorre no processo civil, em que a revelia do réu opera a presunção da verdade dos fatos narrados pelo autor (Acórdão 1009/2018-TCU-Plenário, Relator Min. Bruno Dantas; 2369/2013 - TCU - Plenário, Relator Min. Benjamin Zymler e 2449/2013 - TCU - Plenário, Relator Min. Benjamin Zymler) . Dessa forma, a avaliação da responsabilidade do agente não pode prescindir da prova existente no processo ou para ele carreada.
 Ao não apresentar sua defesa, o responsável deixou de produzir prova da regular aplicação dos recursos sob sua responsabilidade, em afronta às normas que impõem aos gestores públicos a obrigação legal de, sempre que demandados pelos órgãos de controle, apresentar os documentos que demonstrem a correta utilização das verbas públicas, a exemplo do contido no art. 93 do Decreto-Lei 200/1967: 'Quem quer que utilize dinheiros públicos terá de justificar seu bom e regular emprego na conformidade das leis, regulamentos e normas emanadas das autoridades administrativas competentes.'
 Mesmo as alegações de defesa não sendo apresentadas, considerando o princípio da verdade real que rege esta Corte, procurou-se buscar, em manifestações do responsável na fase interna desta Tomada de Contas Especial, se havia algum argumento que pudesse ser aproveitado a seu favor, constando no Relatório de TCE (peça 22, p. 6) que não foram apresentadas documentações que viessem a elidir a pendência apurada.
 Em se tratando de processo em que a parte interessada não se manifestou acerca das irregularidades imputadas, não há elementos para que se possa efetivamente aferir e reconhecer a ocorrência de boa-fé na conduta do responsável, podendo este Tribunal, desde logo, proferir o julgamento de mérito pela irregularidade das contas, conforme os termos dos §§ 2º e 6º do art. 202 do Regimento Interno do TCU. (Acórdão 2064/2011-TCU-Primeira Câmara (relator Min. Ubiratan Aguiar) , 6.182/2011-TCU-1ª Câmara (relator Min. Weber de Oliveira) , 4.072/2010-TCU-1ª Câmara (Relator Min. Valmir Campelo) , 1.189/2009-TCU-1ª Câmara (Relator Min. Marcos Bemquerer) , 731/2008-TCU-Plenário (Relator Min. Aroldo Cedraz) .
 Dessa forma, o responsável Antonio Felinto Filho deve ser considerado revel, nos termos do art. 12, § 3º, da Lei 8.443/1992, devendo as contas serem julgadas irregulares, condenando-o ao débito apurado e aplicando-lhe a multa prevista no art. 57 da Lei 8.443/1992.
Alegações de defesa apresentadas pela empresa BT Locação e Limpeza Eireli (peças 50-51) 
Da ausência de responsabilidade da empresa contratada
39. A responsável alega que é dever do administrador municipal a gestão, execução e prestação de contas dos recursos federais recebidos, onde a empresa não deve de forma alguma ser responsabilizada por ações e omissões em que a ela não são imputadas. Isso porque, segundo ele, os precedentes do TCU indicam que a empresa contratada não possui a obrigação de prestar contas, mas de realizar e entregar o objeto acordado no contrato (Acórdão TCU 5305/2019) . Diante disso, argumenta que em momento algum a empresa deixou de executar os serviços em face dos valores recebidos e acordados no contrato (peça 50, p. 2) .
Da ausência de notificação para a empresa apresentar defesa preliminar
40.	 A responsável defende que somente o gestor foi notificado sobre as irregularidades constatadas e alega que não foi oportunizada a apresentar defesa preliminar, como feito ao gestor, indo em desacordo com os princípios constitucionais do contraditório e ampla defesa (peça 50, p. 3) .
Das irregularidades apontadas
Subcontratação total do contrato de transporte escolar da rede de ensino do município de Croatá
41.	 A responsável alega que a subcontratação dos serviços não pode ser objeto de investigação do órgão tomador de contas, porquanto, a empresa não ofendeu nenhuma cláusula contratual. Em verdade, como forma de incentivar a economia local de uma cidade pequena, em que a economia local é basicamente advinda, em sua maior parte, da agricultura familiar, a empresa firmou contrato com alguns munícipes no intuito de incentivar o desenvolvimento econômico da região e que, ademais, o que se teria é a alegação de que a empresa não teria realizado os serviços contratados e sim munícipes das localidades. Defende que, além de ser a empresa responsável pela execução dos serviços, tinha a obrigação de fiscalizar os motoristas, realizar a manutenção dos veículos e a substituição destes em caso de necessidade de reparos (peça 50, p. 4) .
Inconsistências nas quilometragens percorridas
42.	 A responsável alega que a divergência de quilometragens das rotas licitadas, que foram auferidas pelo Conselho municipal do FUNDEB (sendo 3 rotas auferidas pela CGU) , não tem valor probatório. Isso porque, apenas através de avaliação técnica pode-se determinar se existiu ou não divergência no quantitativo de quilômetros por dia, destacando-se que não existiria nenhuma indicação de que, durante a aferição da quilometragem de cada rota, foi considerado o real percurso realizado pelos motoristas da empresa (peça 50, p. 4) .
43.	 Alega que não se pode indicar a distância entre a escola e a localidade prevista em cada rota, já que o percurso também consistia nas distâncias percorridas dentro de cada localidade para buscar cada aluno e que alunos da zona rural por muitas vezes são pegos cada um em sua casa, ao invés de em um único ponto (peça 50, p. 4) .
44.	 A responsável conclui que é inadmissível que a empresa seja responsabilizada por eventual inconsistência no projeto de execução dos serviços, já que é de responsabilidade da Administração a elaboração do projeto básico, estando a empresa apenas cumprindo suas obrigações contratuais. Cita, inclusive, a ação de improbidade administrativa, em curso no processo n. 0808859-04.2018.4.05.8103, expediente da 18ª Vara Federal, da Seção Judiciária do Estado do Ceará, onde foram ouvidas as testemunhas arroladas pelo MPF e partes, cuja audiência foi anexada ao presente processo à peça 51.
45.	 A responsável afirma que, dentre as testemunhas ouvidas, pode ser comprovado que nas rotas auferidas pela CGU não teve a presença de nenhum representante da empresa contratada, de modo que as quilometragens auferidas não podem ser consideradas verdadeiras, visto não saberem o real percurso feito pelos motoristas dentro de cada localidade, anexando trecho do depoimento prestado pela Sra. Adriana Maria de Sousa, auditoria da CGU, conforme trecho transcrito abaixo (peça 50, p. 5) :
'As rotas eu sei que a gente pegou do que estava no contrato, lembro que foram três, mas se foi alguém da prefeitura eu não lembro' (Depoimento prestado perante o Juízo da 18ª Vara Federal de Sobral, aos 02min31seg) 
46.	 Assim, reforça que a empresa cumpriu com as rotas estabelecidas pela Secretaria contratante, indo buscar cada aluno em suas devidas residências.
Dos cálculos apresentados
47.	 A responsável repisa que a empresa está sendo responsabilizada pelo pagamento de R$ 178.101,70 pelo suposto pagamento indevido em razão da subcontratação ilegal do transporte escolar e R$ 82.632,60 pela inconsistência verificada nas quilometragens percorridas (valores corrigidos) . Alega que os valores apontados não apresentam qualquer parâmetro legal que possa refletir as irregularidades apontadas. Isso porque, segundo a responsável, o relatório da CGU estaria desconsiderando o pagamento com impostos e despesas administrativas decorrentes do contrato, bem como estaria deixando de fora a realidade das rotas, tendo sido feita apenas por mera viagem, sem a presença de representantes do município ou da empresa (peça 50, p. 5) .
Do pedido
48.	 Diante do exposto, requer conhecer das preliminares alegadas para acolher a ilegitimidade passiva da empresa para responder a presente Tomada de Contas e, no caso não seja esse o entendimento, requer seja acatada a presente defesa, com vistas a anular a responsabilização da empresa, por ausência de demonstração de prática de irregularidades. Além disso, que sejam os cálculos apresentados revistos, de forma a considerar os reais trajetos do transporte escolar, bem como sejam considerados os pagamentos de impostos e despesas administrativas arcadas pela empresa durante a execução dos serviços.
Análise
49.	 Quanto à ausência de responsabilidade da empresa contratada, bem como não ter sido notificada a apresentar defesa preliminar, as alegações de defesa não merecem prosperar, haja vista já ter sido abordado no item 2 da presente instrução que, embora a empresa BT Locação e Limpeza Eireli não tenha sido arrolada na fase interna do processo, considera-se aplicável a sua responsabilização com base no art. 16, § 2º, alínea 'b' da Lei 8.443/92, que prevê:
Art. 16. As contas serão julgadas:
 (...) 
III - irregulares, quando comprovada qualquer das seguintes ocorrências:
 (...) 
c) dano ao Erário decorrente de ato de gestão ilegítimo ao antieconômico;
d) desfalque ou desvio de dinheiros, bens ou valores públicos.
 (...) 
§ 2° Nas hipóteses do inciso III, alíneas c e d deste artigo, o Tribunal, ao julgar irregulares as contas, fixará a responsabilidade solidária:
 (...) 
b) do terceiro que, como contratante ou parte interessada na prática do mesmo ato, de qualquer modo haja concorrido para o cometimento do dano apurado.
50.	 Além disso, como já analisado no item 15 da presente instrução, em que pese a empresa BT Locação e Limpeza Eireli não ter sido notificada na fase interna, não há óbice quanto ao seu chamamento na fase externa do processo, considerando, sobretudo, não ter havido o transcurso de mais de dez anos desde o fato gerador para fins de notificação do responsável (art. 6º, inciso II, c/c art. 19 da IN/TCU 71/2012, modificada pela IN/TCU 76/2016) , acerca da avaliação de viabilidade do exercício do contraditório e ampla defesa.
51.	 Quanto às irregularidades propriamente ditas, no que tange à subcontratação total do contrato de transporte escolar da rede de ensino do município de Croatá, as alegações de defesa não merecem ser acatadas, pois, conforme já abordado no item 16 da presente instrução, pelos controles apresentados pela Prefeitura Municipal de Croatá no que se refere aos períodos citados, verificou-se que nenhum dos veículos utilizados para as 37 (trinta e sete) rotas pertencia à empresa contratada, caracterizando subcontratação total da frota, sendo os veículos de propriedade de motoristas com residência na sede do Município ou na localidade/sítio pertencente à rota (peça 13, p. 20) .
52.	 Vale ainda lembrar que, não obstante a Cláusula Décima Primeira prever a subcontratação, consoante disposto na Lei n.º 8.666/93, art. 72 combinado com o artigo 78, inciso VI, é vedado ao contratado subcontratar totalmente os serviços, sendo isso motivo para a rescisão contratual. Nesse sentido, há deliberação do TCU, conforme consta da Decisão nº 420/2002 - Plenário, que determina que é ilegal e inconstitucional a subcontratação total, por contrariar os princípios constitucionais da moralidade e da eficiência (art. 37, caput, da Constituição Federal) , o princípio da supremacia do interesse público, o dever geral de licitar (art. 37, XXI, da Constituição) e os art. 2.º, 72 e 78, inciso VI, da Lei 8.666/93.
53.	 Desse modo, tendo em vista a realização da subcontratação total indevida, mantém-se o débito calculado no item 17 da presente instrução, no valor de R$ 125.009,97, correspondente ao débito atribuído aos responsáveis pela irregularidade constatada.
54.	 No que se refere às inconsistências nas quilometragens percorridas, esta unidade técnica assistiu à audiência realizada no âmbito do processo judicial em curso, a qual foi anexada ao presente processo à peça 51.
55.	 Percebe-se que a audiência contou com a participação de dois Secretários Municipais de Educação à época dos fatos, o Sr. Francisco Leonan e a Sra. Samya. O Sr. Francisco Leonan afirmou que os assuntos relacionados ao contrato de transporte não passavam por seu crivo, cuja responsabilidade era do prefeito e de uma pessoa de confiança deste, ficando somente com a ingerência nos assuntos pedagógicos, não tendo nomeado ninguém para a Secretaria ou Comissão de Licitação (Depoimento prestado perante o Juízo da 18ª Vara Federal de Sobral, aos 00:22min:24seg a 00:22min:53seg) .
56.	 A Sra. Samya afirmou que, quando assumiu o cargo, solicitou a revisão da quilometragem existente no contrato, diante da suspeita de irregularidades mediante denúncias recebidas (Depoimento prestado perante o Juízo da 18ª Vara Federal de Sobral, aos 00:27min:27seg) . Afirmou, inclusive, que a gestão do transporte não era feita pela Secretaria de Educação e sim por pessoa designada pelo então Prefeito e pelo próprio, não detendo autonomia para gerir tais assuntos (Depoimento prestado perante o Juízo da 18ª Vara Federal de Sobral, aos 00:31min:44seg a 00:32min:44seg) .
57.	 Por outro lado, o então prefeito afirmou não recordar do nome da empresa, embora tenha dito conhecer o seu representante antes da contratação (Depoimento prestado perante o Juízo da 18ª Vara Federal de Sobral, a 01hora:03min:40seg) e relatou ter tido um funcionário parente seu e de sua confiança como chefe de transporte, conforme mencionado pelos Secretários de Educação anteriores (Depoimento prestado perante o Juízo da 18ª Vara Federal de Sobral, a 01hora:04min:01seg a 01hora:04min:28seg) . Por outro lado, afirmou que os Secretários Municipais de Educação cuidavam de todo o assunto envolvendo transporte (Depoimento prestado perante o Juízo da 18ª Vara Federal de Sobral, a 01hora:08min:50seg) .
58.	 O representante da empresa, por sua vez, afirmou ser empresa individual no momento e que não compensava ter frota de veículos própria, sendo a melhor alternativa contratar motoristas locais (Depoimento prestado perante o Juízo da 18ª Vara Federal de Sobral, a 01hora:17min:30seg) . Afirmou que todo o contato era feito por meio de um preposto da empresa e um funcionário da Prefeitura da confiança do então prefeito (Depoimento prestado perante o Juízo da 18ª Vara Federal de Sobral, a 01hora:23min:59seg em diante) .
59.	 Ainda no depoimento, o Sr. Clovis, auditor da CGU, afirmou que, no percentual apurado de 57% de diferença entre o valor pago pelo contrato e o valor pago aos motoristas particulares contratados, já estavam inclusos os custos administrativos correspondentes, não existindo um parâmetro para se calcular o suposto lucro da empresa, apurando-se sim a existência ou não de sobrepreço e/ou superfaturamento (Depoimento prestado perante o Juízo da 18ª Vara Federal de Sobral, às 02horas:02min:40seg em diante) . Conforme declarado por ele, a CGU fiscaliza a rota pessoalmente e, quando possível, junto a um servidor do município, a fim de confirmar a previsão da rota estimada no contrato (Depoimento prestado perante o Juízo da 18ª Vara Federal de Sobral, às 02horas:05min:53seg em diante) .
60.	 Logo após, a Sra. Adriana, auditora da CGU, apresentou-se como tendo sido a profissional que fiscalizou o programa à época dos fatos. Igualmente, confirmou que os custos administrativos já estavam incluídos no valor pago e, mesmo não estando incluídos os impostos, não haveria uma redução expressiva no percentual encontrado (Depoimento prestado perante o Juízo da 18ª Vara Federal de Sobral, às 02horas:29min:16seg em diante) . Ela descreveu ter inspecionado pessoalmente três rotas existentes, tendo constatado a inconsistência nas quilometragens efetivamente percorridas em comparação àquelas determinadas em contrato (Depoimento prestado perante o Juízo da 18ª Vara Federal de Sobral, às 02horas:31min:26seg em diante) .
61.	 Por sua vez, o depoente João Ferreira, então Presidente do Conselho da Fundeb à época dos fatos, relatou que inspecionou pessoalmente as demais rotas previstas no contrato, com filmagens das rotas, juntamente com alguns dos demais Conselheiros do Fundeb, vindo a atestar irregularidades nas rotas distintas das três rotas inspecionadas pela CGU (Depoimento prestado perante o Juízo da 18ª Vara Federal de Sobral, às 02horas:52m49seg em diante) . Afirmou, também, que não havia muitas opções de mudança de rotas, pois estas já haviam sido definidas quando da elaboração do contrato, com os respectivos valores a serem cobrados por quilômetro percorrido (Depoimento prestado perante o Juízo da 18ª Vara Federal de Sobral, às 02horas:53min em diante) .
62.	 Pois bem, com base nos relatos acima demonstrados, bem como na documentação acostada aos autos, constata-se que o prefeito era o responsável pela gestão dos recursos oriundos do PNATE no exercício de 2014 e a empresa BT Locação e Limpeza Eireli responsável pela prestação do serviço de transporte, trazida aos autos como igualmente responsável, por se tratar de terceiro que, como contratante ou parte interessada na prática do mesmo ato, de qualquer modo haja concorrido para o cometimento do dano apurado.
63.	 Muito embora a empresa tenha envidado esforços no sentido de elidir as irregularidades constatadas, sobretudo tendo apresentado alegações de que não havia divergência de quilometragens das rotas licitadas, isso não corresponde ao que foi demonstrado na audiência por meio dos depoimentos realizados pelas testemunhas envolvidas, tampouco na documentação acostada nos autos. Tanto os auditores da CGU como os representantes dos Conselhos do Fundeb vistoriaram pessoalmente as rotas previstas, tendo eles constatado divergências significativas, chegando a uma diferença percentual na ordem de, aproximadamente, 57%. Desse modo, entende-se que deve ser mantido o débito aferido de R$ 58.000,00 referente a essa irregularidade.
 Nesse sentido, considera-se cabível propor o não acatamento das alegações de defesa apresentadas pela empresa BT Locação e Limpeza Eireli, por não terem sido passíveis de elidir as irregularidades constatadas, mantendo-se, dessa forma, a responsabilidade solidária do então prefeito Antonio Felinto Filho (CPF: XXX.172.267-XX) e da empresa B T Locação e Limpeza Eireli (CNPJ: 07.387.011/0001-15) , por não terem comprovado a regular aplicação dos recursos repassados pela União dos recursos recebidos por força do Programa Nacional de Apoio ao Transporte Escolar (Pnate) , no exercício de 2014, conforme irregularidades já descritas no item 26 da presente instrução, entendendo-se adequada a imputação definitiva do débito aos responsáveis, razão pela qual devem as presentes contas serem julgadas irregulares, com fundamento no art. 16, inciso III, alíneas b e c, da Lei n. 8.443/1992, condenando-se o ex-Gestor e a empresa a restituírem os valores correspondentes a cada um ao FNDE, da seguinte forma:
Débitos relacionados aos responsáveis Antonio Felinto Filho (CPF: XXX.172.267-XX) e BT Locação e Limpeza Eireli (CNPJ: 07.387.011/0001-15) :
	Data de ocorrência
	Valor histórico (R$) 

	23/12/2014
	125.009,97

	23/12/2014
	58.000,00

Débito relacionado exclusivamente ao responsável Antonio Felinto Filho (CPF: XXX.172.267-XX) :
	Data de ocorrência
	Valor histórico (R$) 

	23/12/2014
	34.286,11

Prescrição da pretensão punitiva
65.	 Vale ressaltar que a pretensão punitiva do TCU, conforme Acórdão 1441/2016-TCU-Plenário, Relator Min. Benjamin Zymler, que uniformizou a jurisprudência acerca dessa questão, subordina-se ao prazo geral de prescrição indicado no art. 205 do Código Civil, que é de dez anos, contado da data de ocorrência da irregularidade sancionada, nos termos do art. 189 do Código Civil, sendo este prazo interrompido pelo ato que ordenar a citação, a audiência ou a oitiva do responsável. 
66. No caso em exame, não se observa prescrição da pretensão punitiva, haja vista a irregularidade sancionada ter se dado em 23/12/2014, e o ato de ordenação da citação ter sido em 8/7/2021 (peça 35) .
CONCLUSÃO
67. Em face da análise promovida na seção 'Exame Técnico', verifica-se que o responsável Antonio Felinto Filho não logrou comprovar a boa e regular aplicação dos recursos, instado a se manifestar, optou pelo silêncio, configurando a revelia, nos termos do § 3º, do art. 12, da Lei 8.443/1992. Ademais, inexistem nos autos elementos que demonstrem a boa-fé do responsável ou a ocorrência de outras excludentes de culpabilidade.
68.	 Tendo em vista que não constam dos autos elementos que permitam reconhecer a boa-fé do responsável, sugere-se que as suas contas sejam julgadas irregulares, nos termos do art. 202, § 6º, do Regimento Interno do TCU, com a imputação do débito atualizado monetariamente e acrescido de juros de mora, nos termos do art. 202, § 1º do Regimento Interno do TCU, descontado o valor eventualmente recolhido, com a aplicação da multa prevista no art. 57 da Lei 8.443/1992, tendo em vista a inocorrência da prescrição da pretensão punitiva.
69.	 Da mesma forma, entende-se que as alegações de defesa apresentadas pela BT Locação e Limpeza Eireli não merecem ser acatadas, por não terem sido suficientes no sentido de elidir as irregularidades a eles atribuídas ou para afastar sua responsabilidade, propondo-se, portanto, que sejam julgadas irregulares as suas contas, nos termos do art. 202, § 6º, do Regimento Interno do TCU, com a imputação do débito atualizado monetariamente e acrescido de juros de mora, nos termos do art. 202, § 1º do Regimento Interno do TCU, e aplicada a multa prevista no art. 57 da Lei 8.443/92, haja vista a inocorrência da pretensão da prescrição punitiva.
PROPOSTA DE ENCAMINHAMENTO
70. Diante do exposto, submetem-se os autos à consideração superior, propondo:
considerar revel o responsável Antonio Felinto Filho (CPF: XXX.172.267-XX) , para todos os efeitos, dando-se prosseguimento ao processo, com fulcro no art. 12, § 3º, da Lei 8.443/1992;
sejam rejeitadas as alegações de defesa apresentadas pelo BT Locação e Limpeza Eireli (CNPJ: 07.387.011/0001-15) ;
julgar irregulares, nos termos dos arts. 1º, inciso I, 16, inciso III, alíneas 'b' e 'c', da Lei 8.443/92 c/c os arts. 19 e 23, inciso III, da mesma Lei, e com os arts. 1º, inciso I, 209, incisos II e  III, 210 e 214, inciso III, do Regimento Interno/TCU, as contas do Sr. Antonio Felinto Filho (CPF: XXX.172.267-XX) e da empresa BT Locação e Limpeza Eireli (CNPJ: 07.387.011/0001-15) , condenando-os, ao pagamento das quantias a seguir especificadas, com a fixação do prazo de quinze dias, a contar da notificação, para comprovar, perante o Tribunal (art. 214, inciso III, alínea 'a', do Regimento Interno) , o recolhimento da dívida aos cofres do FNDE, atualizada monetariamente e acrescida dos juros de mora, calculados a partir das datas discriminadas, até a data dos recolhimentos, na forma prevista na legislação em vigor, abatendo-se, na oportunidade, os valores já ressarcidos:
Débitos relacionados aos responsáveis Antonio Felinto Filho (CPF: XXX.172.267-XX) e BT Locação e Limpeza Eireli (CNPJ: 07.387.011/0001-15) :
	Data de ocorrência
	Valor histórico (R$) 

	23/12/2014
	125.009,97

	23/12/2014
	58.000,00

Valor atualizado do débito (com juros) em 14/4/2022: R$ 288.711,60
Débito relacionado exclusivamente ao responsável Antonio Felinto Filho (CPF: XXX.172.267-XX) :
	Data de ocorrência
	Valor histórico (R$) 

	23/12/2014
	34.286,11

Valor atualizado do débito (com juros) em 14/4/2022: R$ 54.088,84
a) aplicar individualmente aos responsáveis, Sr. Antonio Felinto Filho (CPF: XXX.172.267-XX) e à empresa BT Locação e Limpeza Eireli (CNPJ: 07.387.011/0001-15) , a multa prevista no art. 57 da Lei 8.443/1992 c/c o art. 267 do Regimento Interno, com a fixação do prazo de quinze dias, a contar da notificação, para comprovarem, perante o Tribunal (art. 214, inciso III, alínea 'a', do Regimento Interno) , o recolhimento das dívidas aos cofres do Tesouro Nacional, atualizadas monetariamente desde a data do acórdão proferido até a dos efetivos recolhimentos, se forem pagas após o vencimento, na forma da legislação em vigor;
b) autorizar, desde logo, nos termos do art. 28, inciso II, da Lei 8.443/1992, a cobrança judicial das dívidas caso não atendidas as notificações;
c) autorizar, desde já, caso venha a ser solicitado, o parcelamento da dívida em até 36 (trinta e seis) parcelas mensais e consecutivas, nos termos do art. 26 da Lei 8.443/1992 c/c o art. 217 do Regimento Interno, fixando-lhes o prazo de quinze dias, a contar do recebimento da notificação, para comprovarem perante o Tribunal o recolhimento da primeira parcela, e de trinta dias, a contar da parcela anterior, para comprovarem os recolhimentos das demais parcelas, devendo incidir sobre cada valor mensal, atualizado monetariamente, os juros de mora devidos, na forma prevista na legislação em vigor;
d) encaminhar cópia da deliberação ao Procurador-Chefe da Procuradoria da República no Ceará, nos termos do § 3º do art. 16 da Lei 8.443/1992 c/c o § 7º do art. 209 do Regimento Interno do TCU, para adoção das medidas cabíveis; e comunicar-lhe que o relatório e o voto que a fundamentarem podem ser acessados por meio do endereço eletrônico www.tcu.gov.br/acordaos e que, caso haja interesse, o Tribunal pode enviar-lhe cópia desses documentos sem qualquer custo; e
e) encaminhar cópia da deliberação aos responsáveis e a seus procuradores e comunicar-lhes que o relatório e o voto que a fundamentarem podem ser acessados por meio do endereço eletrônico www.tcu.gov.br/acordaos e que, caso haja interesse, o Tribunal pode enviar-lhe cópia desses documentos sem qualquer custo."
O MP/TCU, representado pela procuradora-geral Cristina Machado da Costa e Silva, assim se manifestou[footnoteRef:3]: [3:  Peça 56.] 
	"Trata-se de tomada de contas especial instaurada pelo Fundo Nacional de Desenvolvimento da Educação (FNDE) , em desfavor de Antônio Felinto Filho, ex-prefeito de Croatá/CE (gestão 2013-2016) , em face de irregularidades na aplicação de recursos repassados pela União ao município por força do Programa Nacional de Apoio ao Transporte Escolar (Pnate) , no exercício de 2014.
2.	A partir de fiscalização empreendida pela Controladoria-Geral da União, verificou-se que a prefeitura celebrou contrato com a empresa BT Locação e Limpeza Ltda. EPP para a prestação dos serviços de transporte escolar; no entanto, a referida empresa atuava como mera intermediadora, promovendo a subcontratação integral do objeto por valores substancialmente menores do que aqueles por ela recebidos (peça 13, p. 20) :
Pelos controles apresentados pela Prefeitura Municipal de Croatá para os períodos citados, verificou-se que nenhum dos veículos utilizados para as 37 (trinta e sete) rotas pertenciam à empresa contratada, caracterizando subcontratação total da frota. Observou-se ainda que os veículos são de propriedade de motoristas com residência na sede do Município ou na localidade/sítio pertencente à rota.
3.	A equipe de fiscalização da CGU teve acesso aos contratos celebrados entre a BT Locação e Limpeza Ltda. EPP e os particulares que teriam prestado os serviços e, do confronto entre os valores recebidos pela empresa e pagos aos subcontratados, apurou um percentual de dispêndios de 57%, conforme explicitado pela unidade técnica (peça 53, p. 3) :
17. Assim, tendo em vista a realização da subcontratação total indevida, foi calculado o débito correspondente consubstanciado no Relatório de fiscalização da CGU (peça 13, p. 19) , sintetizada no Parecer Financeiro 54/2020 (peça 15) , cuja apuração consiste na seguinte metodologia:
	Valor pago a contratada total em reais (A) 
	Valor pago a subcontratados total e reais (B) 
	Diferença apurada em reais
	Percentual apurado aproximado (B) / (A) 

	1.061.660,00
	611.000,00
	450.660,00
	57 %

4.	Tal percentual, ao ser aplicado sobre o valor total repassado pela União no âmbito do Pnate/2014, de R$ 217.296,08 (peça 3) , resultou na parcela mais significativa do débito objeto desta TCE, a qual está sendo cobrada solidariamente do ex-prefeito e da empresa contratada (peça 53, p. 3) :
18. Portanto, com base no percentual calculado, aplicou-se sobre o valor efetivamente repassado de R$ 217.296,08, chegando-se ao montante de R$ 125.009,97, correspondente ao débito atribuído aos responsáveis pela irregularidade constatada.
5.	Uma segunda parcela do débito (R$ 58.000,00) , igualmente cobrada de ambos, foi apurada pela CGU a partir do cotejo entre distâncias previstas em contrato e vistoriadas in loco para apenas três rotas das 37 que foram contratadas pela BT Locação e Limpeza Ltda. EPP (peça 53, p. 3-4) :
	Rota
	Km/Dia Contrato (A) 
	Distância Aferida Km/Dia (B) 
	Diferença (A-B) 
	Valor unitário Km em reais
	Valor total em reais (*) 

	10
	48
	22
	26
	2,5
	13.000,00

	12
	84
	32
	52
	2,5
	26.000,00

	31
	48
	10
	38
	2,5
	19.000,00

	Total
					58.000,00

*Considerando os 200 dias letivos de aulas com base em 2013 e aplicados ao exercício de 2014.
6.	Por fim, há uma terceira parcela, no valor de R$ 34.286,11, que somada às demais resulta em débito integral, a qual está sendo cobrada apenas do ex-prefeito, em razão de a contratação não ter atingido a finalidade almejada, haja vista as condições de extrema precariedade do transporte que foi fornecido aos alunos, conforme documentado pela CGU (peça 13, p. 35) :
Ademais, outras irregularidades foram vistas, tais como: pneus soltos no local onde são transportados os alunos, tábuas de madeira usadas como assentos, bem como veículos transportando alunos em número superior à capacidade do mesmo.
Saliente-se que o transporte escolar realizado nessas condições apresenta riscos de acidentes com sérias consequências para a integridade física dos alunos, além de contrariar o Código de Trânsito Brasileiro que assim regulamenta a condução de escolares.
7.	Após efetuadas as citações dos responsáveis, apenas a empresa BT Locação e Limpeza Ltda. EPP apresentou alegações de defesa (peças 50-51) , as quais foram rejeitadas pela unidade técnica, que propõe considerar revel o ex-prefeito e julgar irregulares as contas dele e da empresa, imputando débito integral a Antonio Felinto Filho e relativo às duas primeiras parcelas à empresa, além de multa proporcional (peças 53-55) .
8.	No tocante ao débito, esta representante do Ministério Público tem algumas ressalvas a fazer particularmente quanto ao cálculo de suas parcelas componentes, conforme doravante explicitado.
9.	Com relação à primeira parcela, observa-se que o valor pago em excesso à contratada em relação ao valor dispendido com os subcontratados é de R$ 450.660,00, de sorte o percentual pago indevidamente (superfaturado) corresponde a 42,45% do total (R$ 450.660,00 / R$ 1.061.660,00) . Portanto, se considerado o aporte de recursos federais à contratação em tela, o débito relativo à primeira parcela resulta em R$ 92.239,18 (0,4245 * R$ 217.296,08) .
10.	 Quanto à segunda parcela, é importante rememorar que, para a apuração da primeira parcela do débito, a CGU considerou como efetivamente pagos os valores pactuados com os motoristas subcontratados (peça 13, p. 70) :
Vale destacar também que a diferença de preços apontada acima, entre o preço pago pela Prefeitura ao Contratado e deste para o Subcontratado, caracteriza a ocorrência de superfaturamento e consequente prejuízo ao Erário (...) 
11.	 Ademais, muito embora não constem dos autos as avenças celebradas com os subcontratados, pode-se inferir que os motoristas eram remunerados pela BT Locação e Limpeza Ltda. EPP em termos de diária, e não propriamente por quilômetro percorrido.
12.	 Nesse sentido, nota-se que a tabela colacionada pela CGU parte de valores diários para calcular os valores unitários (por quilômetro percorrido) para os subcontratados, diferentemente do que foi feito para o contrato, em que se parte dos valores unitários para se chegar ao valor diário (peça 13, p. 69-70) .
13. Corrobora esse entendimento a multiplicidade de valores unitários dos subcontratados (variando de R$ 0,42/km até R$ 2,60/km) , obtidos a partir da divisão da diária acordada entre as partes pela quilometragem constante do contrato.
14.	 Assim, para o cálculo da primeira parcela do débito considerou-se, numa avaliação que englobou as 37 rotas subcontratadas e os valores totais envolvidos (R$ 1.061.660,00 do contrato e R$ 611.000,00 dos subcontratos) , o pagamento de uma diária de R$ 70,00 para a rota 10 (R$ 120,00 no contrato) , de R$ 95,00 para a rota 12 (R$ 210,00 no contrato) e de R$ 100,00 para a rota 31 (R$ 120,00 no contrato) .
15.	 Ocorre que a segunda parcela do débito, calculada a partir de quilometragens aferidas por auditores da CGU e de valores unitários de contrato, resulta em valores diários ainda menores do que aqueles que foram assumidos como pagos, para o cálculo da primeira parcela, nessas três rotas: R$ 55,00 para a rota 10 (22 km * R$ 2,50/km) , R$ 80,00 para a rota 12 (32 km * 2,50/km) e R$ 25,00 para a rota 31 (10 km * R$ 2,50/km) .
16.	 Para se cogitar de algum tipo de débito em relação à diferença quilométrica nessas três rotas, seria necessário assumir que não foram pagos os valores das diárias livremente avençadas entre a BT Locação e Limpeza Ltda. e os subcontratados (hipótese pouco plausível) e calcular, com base nos valores unitários subcontratados para as três rotas (não nos valores unitários de contrato como foi feito) o montante correspondente à diferença (para que não ocorra superposição nos cálculos dos débitos das duas primeiras parcelas) .
17.	 Outra impropriedade nos cálculos da segunda parcela do débito foi considerar que as três rotas (10, 12 e 31) tenham sido integralmente pagas com recursos federais do Pnate/2014, desconsiderando que os recursos do programa (R$ 217.296,08) custearam apenas 20,5% do valor total pago à contratada (R$ 1.061.660,00) .
18.	 Nesse sentido, considerando-se as falhas metodológicas apontadas no cálculo e a pouca probabilidade de que os motoristas subcontratados tenham recebido valores diários distintos daqueles acordados com a BT Locação e Limpeza Ltda. EPP, entende-se que a segunda parcela do débito, no valor de R$ 58.000,00, deva ser excluída.
19.	 Quanto à terceira parcela do débito, embora passível de incremento para incorporar os valores provenientes da redução da primeira parcela e da exclusão da segunda parcela de modo a se manter o débito integral, entende-se que tal medida possa ser relevada por razões de racionalidade administrativa e de economia processual, posto que necessariamente demandaria a realização de uma nova citação do ex-prefeito.
20.	 Por fim, no que se refere à prescrição, esta representante do Ministério Público, a despeito de divergir da análise oferecida pela Unidade Técnica, baseada no entendimento do Acórdão 1441/2016-TCU-Plenário, entende que o histórico dos autos evidencia a sua não ocorrência à luz da Lei n.º 9.873/1999, dada a existência de atos processuais interruptivos do prazo geral de cinco anos e intercorrente de três anos, nos termos do art. 1.º, caput e § 1.º, da aludida lei.
21. Ante o exposto, com as vênias devidas, propõe-se que seja dada nova redação aos itens 'b' e 'c' da proposta de encaminhamento oferecida pela unidade técnica às peças 53 a 55 dos autos, no sentido de:
	b) acolher parcialmente as alegações de defesa apresentadas pela empresa BT Locação e Limpeza Eireli (CNPJ: 07.387.011/0001-15) ;
	c) julgar irregulares, nos termos dos arts. 1º, inciso I, 16, inciso III, alíneas 'b' e 'c', da Lei 8.443/92 c/c os arts. 19 e 23, inciso III, da mesma Lei, e com os arts. 1º, inciso I, 209, incisos II e  III, 210 e 214, inciso III, do Regimento Interno/TCU, as contas do Sr. Antonio Felinto Filho (CPF: XXX.172.267-XX) e da empresa BT Locação e Limpeza Eireli (CNPJ: 07.387.011/0001-15) , condenando-os, ao pagamento das quantias a seguir especificadas, com a fixação do prazo de quinze dias, a contar da notificação, para comprovar, perante o Tribunal (art. 214, inciso III, alínea 'a', do Regimento Interno) , o recolhimento da dívida aos cofres do FNDE, atualizada monetariamente e acrescida dos juros de mora, calculados a partir das datas discriminadas, até a data dos recolhimentos, na forma prevista na legislação em vigor, abatendo-se, na oportunidade, os valores já ressarcidos:
Débitos relacionados aos responsáveis Antonio Felinto Filho (CPF: XXX.172.267-XX) e BT Locação e Limpeza Eireli (CNPJ: 07.387.011/0001-15) :
	Data de ocorrência
	Valor histórico (R$) 

	23/12/2014
	92.239,18

É o relatório.

Marília de Paula Bezerra (OAB/CE 25.312), representando BT Locação e Limpeza Eireli.

Procuradora-Geral Cristina Machado da Costa e Silva.

TOMADA DE CONTAS ESPECIAL. FNDE. PNATE. NÃO COMPROVAÇÃO DA BOA E REGULAR APLICAÇÃO DOS RECURSOS. NÃO OCORRÊNCIA DA PRESCRIÇÃO DAS PRETENSÕES PUNITIVA E RESSARCITÓRIA. REVELIA. ACOLHIMENTO PARCIAL DE ALEGAÇÕES DE DEFESA. DÉBITO. MULTA. COMUNICAÇÕES.

TOMADA DE CONTAS ESPECIAL (TCE)

Secretaria de Controle Externo de Tomada de Contas Especial (SecexTCE).

Trata-se de tomada de contas especial instaurada pelo Fundo Nacional de Desenvolvimento da Educação (FNDE) contra Antonio Felinto Filho, em razão da não comprovação da regular aplicação dos recursos repassados ao município de Croatá/CE, no âmbito do Programa Nacional de Apoio ao Transporte Escolar (Pnate) , no exercício de 2014.
Os recursos repassados ao município, naquele exercício, R$ 217.296,08[footnoteRef:2]. O prazo para apresentação da prestação de contas expirou em 28/2/2015. [2:  Peça 3.] 
A presente tomada de contas especial foi instaurada pelo FNDE em 13/4/2020, em razão da constatação assim descrita:
"Irregularidades na execução dos recursos: subcontratação total do contrato de transporte escolar da rede de ensino no município de Croatá e inconsistências nas quilometragens percorridas, ocasionando, no exercício de 2014, um superfaturamento de R$ 58.000,00".
O responsável foi notificado para apresentar justificativas ou devolver os recursos, mas manteve-se silente, o que ensejou a instauração da tomada de contas especial.
No relatório de tomada de contas especial ficou consignado que o débito importaria no valor original de R$ 183.009,97, constituído por duas parcelas: R$ 125.009,97, referentes à subcontratação total realizada, e R$ 58.000,00, referentes à inconsistência de quilometragens apuradas nos trechos percorridos[footnoteRef:3]. [3:  Peça 22.] 
A Controladoria-Geral da União (CGU) emitiu relatório de auditoria, cuja conclusão é concordante com as do relatório de tomada de contas especial. O certificado de auditoria e o parecer do dirigente do órgão de controle interno concluíram pela irregularidade das contas[footnoteRef:4]. [4:  Peças 26, 27 e 28.] 
O ministro responsável pela área atestou ter tomado conhecimento das conclusões contidas no relatório e no certificado de auditoria, bem como do parecer conclusivo do dirigente do órgão de controle e encaminhou o processo ao Tribunal[footnoteRef:5]. [5:  Peça 29.] 
***
No âmbito do Tribunal, verificou-se que Antonio Felinto Filho e a empresa BT Locação e Limpeza Eireli eram os responsáveis, respectivamente, pela gestão e execução dos recursos do Pnate.
Conforme analisado pela CGU, foi constatada a subcontratação total do objeto contratual. A unidade instrutiva calculou que o percentual apurado de superfaturamento ou sobrepreço seria de 57%, correspondente ao valor efetivamente pago aos subcontratados (R$ 611.000,00) sobre o valor total pago à contratada (R$ 1.061.660,00) .
Assim, calculou que o dano ao erário correspondente a esse fato seria de R$ 125.009,97, resultante da aplicação do percentual de 57% sobre o montante dos recursos federais repassados, R$ 217.296,08.
Em relação às inconsistências nas quilometragens percorridas, a unidade instrutiva informou que, no relatório da CGU, constava a informação de que a distância de transporte aferida por dia era menor do que a efetivamente contratada e paga, o que resultou no débito no montante de R$ 58.000,00, conforme a tabela apresentada no relatório:
	Rota_Km/Dia Contrato (A) 
	Distância aferida Km/Dia (B) 
	Diferença (A-B) 
	Valor unitário Km em reais
	Valor total em reais (*) 

	10
	48
	22
	26
	2,5
	13.000,00

	12
	84
	32
	52
	2,5
	26.000,00

	31
	48
	10
	38
	2,5
	19.000,00

	Total
					58.000,00

*Considerando os 200 dias letivos de aulas com base em 2013 e aplicados ao exercício de 2014.
Nesses termos, a SecexTCE (atual AudTCE) concluiu que o débito imputável a Antonio Felinto Filho corresponderia à diferença entre o valor total repassado (R$ 217.296,08) e o débito atribuído solidariamente ao responsável e à empresa contratada (R$ 125.009,97 + R$ 58.000,00) , ou seja, R$ 34.286,11. Esse débito seria referente ao valor total repassado, por conta da irregularidade por prestação de serviços com a utilização de veículos inadequados e em péssimo estado de conservação - irregularidade 3 abaixo descrita, subtraído dos dois débitos anteriormente calculados.
Com base nessas conclusões, a unidade instrutiva promoveu a citação do responsável e da empresa, nos seguintes termos:
"32.1 	Irregularidade 1: Pagamento de remuneração indevida pela mera intermediação de serviços decorrentes de subcontratação total ilegal, verificado no pagamento de valores bem superiores à empresa contratada em relação àqueles pagos por esta aos particulares, que efetivamente prestaram os serviços de transporte escolar na rede de ensino do município de Croatá.
32.1.1.	Fundamentação para o encaminhamento:
32.1.2.	Evidências da irregularidade: documentos técnicos presentes nas peças 13 e 15.
32.1.3.	Normas infringidas: Resolução CD/FNDE nº 12, de 17 de março de 2011, e alterações posteriores, observando-se o disposto nas regras Portaria FNDE nº 548, de 10 de setembro de 2018.
32.1.4.	Débitos relacionados aos responsáveis Antonio Felinto Filho (CPF: 530.172.267-00) e B T Locação e Limpeza Eireli (CNPJ: 07.387.011/0001-15) :
	Data de ocorrência
	Valor histórico (R$) 

	23/12/2014
	125.009,97

Valor atualizado do débito (sem juros) em 7/7/2021: R$ 178.101,70.
32.1.5.	Cofre credor: Fundo Nacional de Desenvolvimento da Educação.
 (...) 
32.2.	 Irregularidade 2: Inconsistências verificadas nas quilometragens percorridas, consubstanciadas no pagamento de remuneração, a maior, pelas quilometragens contratadas em relação às efetivamente efetuadas, na prestação dos serviços de transporte escolar na rede de ensino do município de Croatá.  
32.2.1.	Fundamentação para o encaminhamento:
32.2.2.	Evidências da irregularidade: documentos técnicos presentes nas peças 13 e 15.
32.2.3.	Normas infringidas: Resolução CD/FNDE nº 12, de 17 de março de 2011, e alterações posteriores, observando-se o disposto nas regras Portaria FNDE nº 548, de 10 de setembro de 2018.
32.2.4.	Débitos relacionados aos responsáveis Antonio Felinto Filho (CPF: 530.172.267-00) e B T Locação e Limpeza Eireli (CNPJ: 07.387.011/0001-15) :
	Data de ocorrência
	Valor histórico (R$) 

	23/12/2014
	58.000,00

	Valor atualizado do débito (sem juros) em 5/7/2021: R$ 82.632,60.
 (...) 
32.3	 Irregularidade 3: utilização de veículos inadequados e em péssimo estado de conservação para o transporte de alunos da rede pública de ensino, com recursos repassados por conta do PNATE.
32.3.1.	Fundamentação para o encaminhamento:
32.3.2.	Evidências da irregularidade: documentos técnicos presentes nas peças 13 e 15.
32.3.3.	Normas infringidas: Resolução FNDE/CD nº 2, de 18/1/2012 e Lei nº 9.503/1997, arts. 136 e 138.
32.3.4.	Débito relacionado ao responsável Antonio Felinto Filho (CPF: 530.172.267-00) :
	Data de ocorrência
	Valor histórico (R$) 

	23/12/2014
	34.286,11

  Valor atualizado do débito (sem juros) em 5/7/2021: R$ 48.847,4232.3.5.	Cofre credor: Fundo Nacional de Desenvolvimento da Educação".
***
Regularmente citado[footnoteRef:6], Antonio Felinto Filho manteve-se silente. [6:  Peça 40.] 
A empresa BT Locação e Limpeza Eireli, por sua vez, alegou que seria dever do administrador municipal gerir e prestar contas da aplicação dos recursos federais recebidos e que a empresa não deveria ser responsabilizada por ações e omissões que não lhe podem ser atribuídas, tendo em vista que os precedentes do Tribunal são no sentido de que a empresa não é obrigada a prestar contas, mas, sim, de realizar e entregar o objeto acordado no contrato, que foi efetivamente prestado.
Alegou, também, que não foi notificada na fase interna da tomada de contas especial, o que estaria em desacordo com os preceitos constitucionais. Ademais, argumentou que a subcontratação não poderia ter sido objeto de investigação do órgão tomador de contas, porque a cumpriu a avença. A subcontratação teria sido uma forma de incentivar a economia local da pequena cidade.
Sobre as inconsistências nas quilometragens percorridas, a empresa alega que a divergência aferida não tem valor probatório porque apenas por avaliação técnica poderia ser determinado se realmente houve a divergência no quantitativo de quilômetros por dia, e que cumpriu rigorosamente as rotas estabelecidas pelo município para o transporte dos alunos às suas devidas residências.
Discorda do valor de débito apurado, uma vez que os cálculos não teriam levado em consideração o pagamento de impostos e despesas administrativas decorrentes do contrato.
Por fim, requer que seja reconhecida sua ilegitimidade passiva e, caso assim não seja, que sua responsabilização seja afastada por ausência de demonstração de cometimento de irregularidades.
Quanto à falta de notificação na fase interna da tomada de contas especial, a unidade instrutiva considera que essa alegação de defesa deve ser afastada porque o art. 16, § 2º, 'b', da Lei 8.443/1992 prevê expressamente que o terceiro que tenha atuado como contratante e concorrido para o cometimento do dano será responsável solidário.
Ademais, segundo a secretaria, o fato de a empresa não ter sido notificada na fase interna da tomada de contas especial não obsta sua citação no âmbito da apuração do Tribunal, especialmente porque não ocorreu a prescrição da pretensão ressarcitória.
Quanto às alegações sobre as irregularidades apontadas, a unidade instrutiva considerou que a responsável não apresentou argumentos capazes de afastar a imputação de responsabilidade por dano ao erário que lhe foi feita, tendo em vista que foi apurado que não era proprietária de quaisquer dos veículos que percorriam as 37 rotas no município e que a subcontratação total é vedada pelos arts. 72 e 78, VI, da Lei 8.666/1993, conforme decisão 420/2022-Plenário.
Nesses termos, a SecexTCE concluiu que o débito relativo à subcontratação total deve ser mantido.
No que se refere às divergências de quilometragem, a unidade instrutiva considerou idôneos o relatório apresentado pela CGU e o depoimento prestado pela auditora federal perante o Juízo da 18ª Vara Federal de Sobral para fins de confirmação da irregularidade e manutenção do débito.
Com base na sua análise, a SecexTCE propõe considerar Antonio Felinto Filho revel, para todos os efeitos, dando-se prosseguimento ao processo, julgar suas contas e as da empresa BT Locação e Limpeza Eireli irregulares, condená-los solidariamente ao débito no valor de R$ 183.009,97, condenar o responsável individualmente pelo débito de R$ 34.286,11 e aplicar a ambos a multa prevista no art. 57 da Lei 8.443/1992.
***
O MP/TCU ressalvou algumas parcelas do débito calculado pela unidade instrutiva.
Primeiramente, o valor pago em excesso à contratada em relação ao valor dispendido com os subcontratados seria de R$ 450.660,00. Assim, o percentual pago indevidamente (superfaturado) corresponderia a 42,45% do total (R$ 450.660,00 / R$ 1.061.660,00) e não a 57%. Assim, a aplicação do percentual de 42.45% ao montante repassado ao município resultaria na parcela de débito de R$ 92.239,18 (0,4245 * R$ 217.296,08) .
Quanto às divergências de quilometragem, rememorou que a CGU considerou como efetivamente pagos os valores pactuados com os motoristas subcontratados. Acrescenta que, embora não constem dos autos as avenças celebradas com os subcontratados, seria possível inferir que os motoristas eram remunerados em termos de diária e não por quilômetro percorrido.
Nessa linha, observa que a tabela elaborada pela CGU parte de valores diários para calcular os valores unitários (por quilômetro percorrido) para os subcontratados, diferentemente do que foi feito para o contrato, em que se parte dos valores unitários para se chegar ao valor diário[footnoteRef:7]. Esse entendimento seria corroborado pela constatação da multiplicidade de valores unitários dos subcontratados (variando de R$ 0,42/km a R$ 2,60/km) , obtidos a partir da divisão da diária acordada entre as partes pela quilometragem constante do contrato. [7:  Peça 13, p. 69-70.] 
Para realçar que é incoerente inferir que os pagamentos foram calculados com base nos quilômetros de rodagem, demonstrou que a primeira parcela de débito foi calculada a partir de uma avaliação que englobou as 37 rotas subcontratadas e os valores totais envolvidos (R$ 1.061.660,00 do contrato e R$ 611.000,00 das subcontratações) , o pagamento de uma diária de R$ 70,00 para a rota 10 (R$ 120,00 no contrato) , de R$ 95,00 para a rota 12 (R$ 210,00 no contrato) e de R$ 100,00 para a rota 31 (R$ 120,00 no contrato) .
Já na segunda parcela de débitos calculada pelos próprios auditores da CGU, a utilização das quilometragens aferidas e de valores unitários de contratos, os resultados produziram valores ainda menores do que aqueles assumidos como pagos para o cálculo da primeira parcela: R$ 55,00 para a rota 10 (22 km * R$ 2,50/km) , R$ 80,00 para a rota 12 (32 km * 2,50/km) e R$ 25 para a rota 31 (10 km * R$ 2,50/km) .
Assim, o MP/TCU entende que esse cálculo, tendo em vista a falta de consistência com o cômputo da primeira parcela, pode resultar em superposição nos débitos das duas parcelas. Além disso, discorda da premissa adotada para o cálculo da segunda parcela, de que as rotas 10, 12 e 31 foram pagas integralmente com recursos federais, porque não há comprovação desse fato na documentação anexa aos autos.
Portanto, considerando as inconsistências metodológicas que apontou, propõe que a segunda parcela de débito seja excluída.
Em relação à terceira parcela de débito, entende que ela deva ser relevada, já que demandaria novo cálculo a partir das mencionadas incoerências metodológicas.
O MP/TCU também consignou, de forma genérica, não ter havido a ocorrência das prescrições punitiva e ressarcitória, com base na Lei 9.873/1999, tendo em vista a existência de atos processuais interruptivos do prazo geral de cinco anos e intercorrente de três anos.
Nesses termos, propõe acolher parcialmente as alegações de defesa apresentadas pela empresa BT Locação e Limpeza Eireli, julgar irregulares as contas dos responsáveis e condená-los ao débito de R$ 92.239,18, solidariamente.
II
Concordo com a análise do Ministério Público relativamente à forma de cálculo dos débitos imputados ao responsável e à empresa BT Locação e Limpeza Eireli e à sua proposta de encaminhamento, as quais incorporo às minhas razões de decidir.
A jurisprudência do Tribunal é pacífica no sentido de que a subcontratação total dos serviços prestados com diferença entre os valores percebidos pelo convenente e aqueles efetivamente gastos na sua execução configura superfaturamento e, consequentemente, a ocorrência de dano ao erário.
Conforme demonstrado pelo MP/TCU, esse superfaturamento corresponderia a 42,45% do montante total repassado ao município, razão pela qual o débito apurado é de R$ 92.239,18 (0,4245 * R$ 217.296,08) .
Anuo com o raciocínio do MP/TCU de que as inconsistências metodológicas para a apuração da segunda parcela de débito requerem a sua exclusão porque não há razoável segurança para inferir que os pagamentos foram calculados com base nos quilômetros de rodagem.
Por fim, é necessário averiguar, a ocorrência da prescrição das pretensões punitiva e ressarcitória ante a edição da Resolução TCU 344/2022.
A partir dos critérios e procedimentos para o exame da prescrição nos processos de controle externo, estabelecidos pela Resolução TCU 344/2022, elaborei o quadro abaixo, no qual são apontados os marcos prescricionais, termos iniciais, causas interruptivas, datas e peças dos autos:
	Marcos Prescricionais
	Peça
	Data

	Termos iniciais:
		
	- Irregularidades 1, 2 e 3 acima descritas.
	Prazo final para apresentação da prestação de contas (Peça 2, fundamento: art. 4º, I, da Resolução TCU 344/2022) 
	28/2/2015

	-  Irregularidades 1, 2 e 3 acima descritas.
	Prestação de contas pelo CAC dos recursos do Pnate (Peça 12, fundamento: art. 4º, II, da Resolução TCU 344/2022) 
	14/4/2015

	Causas Interruptivas:
		
	- Parecer financeiro da análise de prestação de contas
	Peça 15, fundamento: art. 5º, II, da Resolução TCU 344/2022
	14/1/2020

	- AR de notificação de Antonio Felinto Filho. 
	Peça 17, fundamento: art. 5º, I, da Resolução TCU 344/2022.
	4/2/2020

	- Relatório do Tomador de Contas Especial.
	Peça 22, fundamento: art. 5º, II, da Resolução TCU 344/2022.
	14/4/2020

	- Autuação da TCE no Tribunal.
	Peça 1, fundamento: art. 5º, II, da Resolução TCU 344/2022.
	14/10/2020

	- Instrução da SecexTCE com proposta de citação de Antonio Felinto Filho e BT Locação e Limpeza Eireli.
	Peça 33, fundamento: art. 5º, II, da Resolução TCU 344/2022.
	7/7/2021

	- AR de citação de BT Locação e Limpeza Eireli . 
	Peça 41, fundamento: art. 5º, I, da Resolução TCU 344/2022.
	21/9/2021

	- AR de notificação de BT Locação e Limpeza Eireli.
	Peça 34, fundamento: art. 5º, I, da Resolução TCU 344/2022.
	9/2/2022

	- Instrução de mérito elaborada pela SecexTCE.
	Peça 53, fundamento: art. 5º, II, da Resolução TCU 344/2022.
	14/4/2022

	- Parecer do MP/TCU.
	Peça 53, fundamento: art. 5º, II, da Resolução TCU 344/2022.
	16/8/2022

Como se vê, considerando-se que o termo inicial para a contagem do prazo prescricional é o dia 28/2/2015, não está caracterizada a ocorrência da prescrição quinquenal tendo em vista que o primeiro ato inequívoco de apuração do fato ocorreu antes de cinco anos, em 14/1/2020, com a emissão do parecer financeiro da análise de prestação de contas. Não se verifica também a ocorrência de prescrição intercorrente.
Nesses termos, não resta configura a ocorrência da prescrição das pretensões punitiva e ressarcitória, com base na Resolução TCU 344/2022.
Assim, estando evidenciada nos autos a ocorrência de débito, conforme as análises elaboradas pela unidade instrutiva e o MP/TCU, as contas de Antonio Felinto Filho devem ser julgadas irregulares, com condenação solidária em débito com a empresa BR Locação e Limpeza Eirelli e aplicação individual da multa constante do art. 57 da Lei 8.443/1992.
Ante o exposto, voto pela aprovação do acórdão que ora submeto à apreciação deste Colegiado.
TCU, Sala das Sessões, em 28 de fevereiro de 2023.
Weder de Oliveira
Relator